ACORDAO-COMPLETO-2434051

ACÓRDÃO 6640/2021 ATA 12/2021 - PRIMEIRA CÂMARA

VISTOS, relatados e discutidos estes autos de tomada de contas especial instaurada pelo Fundo Nacional de Desenvolvimento da Educação relativamente aos recursos federais repassados para ações do Programa Nacional de Alimentação Escolar (Pnae) , no exercício de 2011.
ACORDAM os ministros do Tribunal de Contas da União, reunidos em sessão da 1ª Câmara, diante das razões expostas pelo relator, em:
9.1. acolher as alegações de defesa do Sr. Juarez Alves Lima;
9.2. julgar regulares com ressalvas as contas do Sr. Juarez Alves Lima, dando-lhe quitação neste processo;
9.3. enviar cópia deste acórdão ao FNDE para as providências previstas no art. 16, I, da IN/TCU 71/2012 e ao responsável.
9.4. arquivar os presentes autos e encerrar o processo.

Tomada de contas especial instaurada em decorrência da omissão no dever de prestar contas dos recursos federais repassados para ações do Programa Nacional de Alimentação Escolar (Pnae), no exercício de 2011.

Primeira Câmara

Município de Icatu/MA.

3. Responsável/Interessado:
3.1. Responsável: Juarez Alves Lima (XXX.050.733-XX).
3.2. Interessado: Fundo Nacional de Desenvolvimento da Educação (FNDE).

13.1. Ministros presentes: Walton Alencar Rodrigues (Presidente), Benjamin Zymler, Vital do Rêgo e Jorge Oliveira.
13.2. Ministros-Substitutos presentes: Augusto Sherman Cavalcanti e Weder de Oliveira (Relator).

WEDER DE OLIVEIRA

Examina-se processo de tomada de contas especial (TCE) instaurada pelo Fundo Nacional de Desenvolvimento da Educação (FNDE) , em que foi responsabilizado o Sr. Juarez Alves Lima, na condição de ex-prefeito do município de Icatu/MA (gestão 2009-2012) , em decorrência da omissão no dever de prestar contas dos recursos federais repassados para ações do Programa Nacional de Alimentação Escolar (Pnae) , no exercício de 2011.
Para contextualizar os fatos, as análises e os encaminhamentos do processo, reproduzo a seguir a instrução da Secretaria de Controle Externo de Tomada de Contas Especial (Secex-TCE) (peça 55) .
" (...) 
HISTÓRICO
2.	Em 30/4/2013, com fundamento na IN/TCU 71/2012, alterada pela IN/TCU 76/2016 e DN/TCU 155/2016, o dirigente do Fundo Nacional de Desenvolvimento da Educação autorizou a instauração da tomada de contas especial (peça 1) . O processo foi registrado no sistema e-TCE com o número 1447/2018.
3.	Os recursos repassados pelo FNDE ao município de Icatu/MA, no âmbito do Programa Nacional de Alimentação Escolar (PNAE) - exercício 2011, totalizaram R$ 519.900,00 (peça 7) . 
4.	O fundamento para a instauração da Tomada de Contas Especial, conforme consignado na matriz de responsabilização elaborada pelo tomador de contas, foi a constatação da seguinte irregularidade: 
'Deixar de prestar contas contrariando o disposto no parágrafo único do art. 70 da CF, quando deveria ter apresentado o processo de prestação de contas no prazo máximo de cento e vinte dias, contados da data do encerramento do exercício financeiro.'
5.	O responsável arrolado na fase interna foi devidamente comunicado e, diante da ausência de justificativas suficientes para elidir a irregularidade e da não devolução dos recursos, instaurou-se a tomada de contas especial.
6.	No relatório (peça 21) , o tomador de contas concluiu que o prejuízo importaria no valor original de R$ 519.900,00, imputando-se a responsabilidade a Juarez Alves Lima, Prefeito Municipal no período de 1º/1/2009 a 31/12/2012, na condição de gestor dos recursos. 
7.	Em 18/12/2019, a Controladoria-Geral da União emitiu o relatório de auditoria (peça 23) , em concordância com o relatório do tomador de contas. O certificado de auditoria e o parecer do dirigente do órgão de controle interno concluíram pela irregularidade das presentes contas (peças 24 e 25) .
8.	Em 26/12/2019, o ministro responsável pela área atestou haver tomado conhecimento das conclusões contidas no relatório e certificado de auditoria, bem como do parecer conclusivo do dirigente do órgão de controle interno, manifestando-se pela irregularidade das contas, e determinou o encaminhamento do processo ao Tribunal de Contas da União (peça 26) .
9.	Na instrução inicial (peça 30) , analisando-se os documentos nos autos, concluiu-se pela necessidade de realização de citação e audiência do responsável. 
10.	Transcorrido o prazo regimental, o responsável Juarez Alves Lima apresentou defesa, conforme documento de peça 37.
11.	Em instrução de peça 40, ao constatar a documentação encaminhada pelo responsável, concluiu-se pela necessidade de realizar diligência ao FNDE, para que encaminhasse documento técnico acerca da análise da prestação de contas dos recursos repassados ao município de Icatu/MA, no âmbito do Programa Nacional de Alimentação Escolar, no exercício de 2011.
12.	Realizada a diligência, o FNDE encaminhou o Parecer 3305/2020 (peça 51) e a Nota Técnica 1937097/2020 (peça 52, p. 3-13) .
ANÁLISE DOS PRESSUPOSTOS DE PROCEDIBILIDADE DA IN/TCU 71/2012
Apreciação do Prejuízo ao Contraditório e Ampla Defesa
13.	Verifica-se que não houve o transcurso de mais de dez anos desde o fato gerador sem que tenha havido a notificação do responsável pela autoridade administrativa federal competente (art. 6º, inciso II, c/c art. 19, da IN/TCU 71/2012, modificada pela IN/TCU 76/2016) , uma vez que o fato gerador da irregularidade sancionada ocorreu em 1º/5/2013, haja vista que o vencimento do prazo para prestação de contas deu-se em 30/4/2013, e o responsável foi notificado sobre a irregularidade, pela autoridade administrativa competente, conforme abaixo:
13.1. Juarez Alves Lima, por meio do ofício acostado à peça 11, recebido em 6/6/2017, conforme AR (peça 12) .
Valor de Constituição da TCE 	
14.	Verifica-se, ainda, que o valor atualizado do débito apurado (sem juros) , em 1º/1/2017, é de R$ 746.371,94, portanto, superior ao limite mínimo de R$ 100.000,00, na forma estabelecida conforme os arts. 6º, inciso I, e 19, da IN/TCU 71/2012, modificada pela IN/TCU 76/2016. 
OUTROS DÉBITOS NOS SISTEMAS DO TCU COM O MESMO RESPONSÁVEL
15.	Informa-se que foi encontrado débito imputável ao responsável em outros processos no Tribunal:
	Responsável
	Processos

	Juarez Alves Lima
	Processo 018.494/2014-5 (TCE, encerrado) , Processo 020.546/2017-3 (TCE, aberto) , Processo 006.054/2019-6 (TCE, aberto) e Processo 040.915/2019-0 (TCE, aberto) 

16.	Informa-se que foi encontrado débito imputável ao responsável em outra TCE registrada no sistema e-TCE:
	Responsável
	TCEs

	Juarez Alves Lima
	83/2019 (R$ 683.933,15) - Aguardando ajustes do instaurador

17.	Informa-se que foi encontrado débito imputável ao responsável no banco de débitos existente no sistema e-TCE:
	Responsável
	Débito inferior ao valor mínimo da TCE

	Juarez Alves Lima
	3589/2019 (R$ 44.308,73) - Dano inferior ao limite de instauração da TCE cadastrado

18.	A tomada de contas especial está, assim, devidamente constituída e em condição de ser instruída.
EXAME TÉCNICO			 
19.	Da análise dos documentos presentes nos autos, verifica-se que Juarez Alves Lima era a pessoa responsável pela gestão e execução dos recursos federais recebidos à conta do Programa Nacional de Alimentação Escolar (PNAE) - exercício 2011, tendo o prazo final para apresentação da prestação de contas expirado em 30/4/2013. 
20.	Verifica-se que foi dada oportunidade de defesa ao agente responsabilizado na fase interna, em obediência aos princípios constitucionais que asseguram o direito ao contraditório e à ampla defesa (art. 5º, inciso LV, da Constituição Federal) , conforme detalhado no item 'Análise dos Pressupostos de Procedibilidade da IN/TCU 71/2012', subitem 'Apreciação do Prejuízo ao Contraditório e Ampla Defesa'.
21.	Após analisar a prestação de contas intempestiva do PNAE/2011, o FNDE emitiu o Parecer 3305/2020 (peça 51) , que constatou a incompletude dos documentos apresentados, nos termos das Resoluções CD/FNDE 2/2012 e 38/2009, e que eram insuficientes para submissão à análise, sob o aspecto técnico, em razão da ausência das seguintes informações:
a) Oferta de alimentação escolar durante os duzentos dias letivos, para todas as etapas/modalidades de ensino previstas;
b) Aquisição de gêneros alimentícios da Agricultura Familiar com o mínimo de 30% dos recursos repassados;
c) Não aquisição de gêneros alimentícios proibidos e aquisição de gêneros restritos em até 30% do valor repassado pelo FNDE;
d) Existência de nutricionistas cadastradas no Programa, sendo uma Responsável Técnica e as demais compondo o Quadro Técnico em número mínimo exigido pelo Conselho Federal de Nutricionistas  CFN;
e) Existência de cardápios elaborados por nutricionista cadastrada no Programa, específicos por etapa/modalidade de ensino; com as devidas informações nutricionais; contemplando o mínimo de três porções semanais de frutas e hortaliças, sendo diferenciados alunos com necessidades nutricionais específicas;
f) Realização de Teste de Aceitabilidade;
g) Condições adequadas de armazenamento dos alimentos e de preparação das refeições;
h) Controle de estoque adequado, com registros de entrada e saída dos gêneros alimentícios;
i) Realização de atividade de Educação Alimentar e Nutricional;
j) Oferta de alimentação escolar também para os alunos do Programa Mais Educação, contemplando a exigência de três refeições no caso desta modalidade;
k) Infraestrutura disponível para o funcionamento do Conselho de Alimentação Escolar - CAE, como: sala, computador e transporte para as visitas às escolas;
l) Apresentação dos documentos de prestação de contas solicitados pelo CAE;
m) Existência de Regimento Interno do CAE.
22.	Em razão dessas constatações, o Parecer 3305/2020 (peça 51) concluiu pela não aprovação da prestação de contas no tocante à análise técnica de execução do programa.
23.	Por sua vez, a Nota Técnica 1937097/2020 (peça 52, p. 3-13) , além de ter registrado as mesmas constatações na parte técnica do programa, apontou o não encaminhamento do Parecer Conclusivo do Conselho de Controle Social, o que impossibilitou atestar a boa e regular aplicação dos recursos do PNAE/2011, e concluiu nos seguintes termos:
'6. CONCLUSÃO
6.1. Diante do exposto, esta Autarquia manifesta-se pela insuficiência da documentação apresentada para fins de prestação de contas, tendo em vista o exposto no item 5.'
24.	Com relação ao não envio do Parecer Conclusivo do Conselho de Controle Social, cumpre destacar que o art. 34, §4º, da Resolução CD/FNDE 38/2009 estabelece que o Conselho de Alimentação Escolar - CAE deverá apreciar a prestação de contas e emitir parecer conclusivo acerca da aprovação ou não da execução do programa.
24.1. Em deliberação mais recente do Tribunal (Acórdão 6597/2020-TCU-Segunda Câmara) , o Relator Ministro Marcos Bemquerer tratou dessa questão nos seguintes termos:
'10.	De proêmio, ressalto que as prestações de contas recebidas pelo FNDE têm natureza essencialmente declaratória, pois, em consonância com a sistemática e as regras que regulam o Pnae, as ações de fiscalização mais relevantes cabem ao Conselho de Alimentação Escolar - CAE, colegiado incumbido de acompanhar a aplicação dos recursos federais e de receber e analisar a prestação de contas (...) . Logo, o CAE constitui-se em importante instância de controle sobre a correção do uso dos recursos do Pnae.
11.	A jurisprudência desta Casa de Contas assentava o entendimento de que a falta de parecer do CAE, por si só, impossibilitaria a comprovação do bom e regular emprego dos valores federais, conforme excertos colhidos da ferramenta de pesquisa deste Tribunal 'Jurisprudência Selecionada':
Acórdãos 3.871/2019 e 4.716/2018, ambos da 2ª Câmara (de minha relatoria) 
'A ausência do parecer do Conselho de Alimentação Escolar  (CAE) acerca da prestação de contas impede a comprovação da lisura na gestão dos recursos recebidos à conta do Programa Nacional de Alimentação Escolar (Pnae) .'
Acórdão 4811/2016-TCU-Segunda Câmara (rel. min. Ana Arraes) 
'A ausência do parecer do Conselho de Alimentação Escolar (CAE) , contendo manifestação conclusiva do referido conselho, em documento assinado por seu titular e demais integrantes, impede a comprovação da boa e regular aplicação dos valores federais recebidos à conta do Programa Nacional de Alimentação Escolar.'
12.	Ocorre que esta Casa de Contas revisitou o tema, passando a conferir nova orientação jurisprudencial para essa hipótese fática, consoante o excerto de julgado decorrente do Acórdão 662/2020-TCU-Plenário (rel. min. Ana Arraes) , verbis: 
'A ausência de parecer do Conselho de Alimentação Escolar na prestação de contas do Programa Nacional de Alimentação Escolar gera presunção relativa de dano ao erário, não impedindo que a comprovação da boa e regular utilização dos recursos se faça por intermédio de outros meios lícitos de prova.'
13.	Para melhor aproximação com a matéria, reproduzo as razões jurídicas de decidir que fundamentaram o giro hermenêutico inserto no Acórdão 662/2020-TCU-Plenário (grifos meus) :
'17. A despeito de haver precedentes dos órgãos fracionários desta Corte, inclusive um de minha relatoria, no sentido de que a ausência do parecer impede a comprovação, impõe-se a revisão desse entendimento, tendo em vista o princípio da verdade material, que rege a processualística no TCU.
18. Observo, nesse sentido, que este Tribunal já relevou, até mesmo, ausência de notas fiscais em prestações de contas ao ser comprovado, por outros meios, o emprego dos recursos no objeto conveniado (Acórdão 38/2007-TCU-Segunda Câmara, rel. min. Ubiratan Aguiar, e Acórdão 5266/2018-TCU-Primeira Câmara, rel. min. Weder de Oliveira) . 
19. Ora, se a Corte relevou tal ausência, a fortiori ratione, deverá fazê-lo quanto à falta do parecer do CAE se outros elementos puderem comprovar a boa e regular aplicação dos recursos repassados. 
20. Além disso, é importante salientar que a manifestação do TCU nas contas não está vinculada àquele parecer. 
21. Portanto, referido documento não pode ser considerado elemento essencial para a presente análise, a despeito de sua ausência na prestação de contas constituir falha formal que sugira falta de efetivo controle social no município, esta, sim, irregularidade grave, a qual, para sua devida caracterização, exige apuração mais aprofundada.
 (...) 
23. Nesse contexto, conclui-se que a ausência de parecer do CAE na prestação de contas do Pnae não gera presunção absoluta de débito, não impedindo que a comprovação da boa e regular utilização dos recursos públicos seja feita por outros meios lícitos.' 
14.	Como se percebe, o parecer do CAE continua a ser peça relevante na prestação de contas do Pnae, mas a sua ausência, por si só, não afasta a possibilidade de se demonstrar o regular emprego dos recursos por outros meios de prova coligidos ao processo.
15.	Diante da novel interpretação, a toda evidência sobrevém a importância de saber se o acervo probatório oferecido pelo ex-alcaide pode atestar a adequada utilização das verbas em questão.'
25.	Dessa forma, no presente caso, incialmente há que se verificar se ainda persiste a situação de não apresentação desse documento da instância de controle social.
26.	Em consulta ao Sistema de Gestão de Conselhos - SIGECON (peça 54) , realizada na data de 19/8/2020, constata-se que o CAE ainda não emitiu o parecer conclusivo acerca da prestação de contas do PNAE/2011.
27.	Ato contínuo, há que se verificar se a defesa apresentada pelo responsável contempla documentos que possam atestar a boa e regular aplicação dos recursos do PNAE/2011.
28.	Analisando-se a defesa apresentada (peça 37) , constata-se que o responsável encaminhou uma série de documentos consistentes em notas de empenho, notas de liquidação, notas fiscais, recibos e cópias de cheques e de comprovantes de transferência.
29.	De início, cumpre esclarecer que foi obtido um extrato completo da conta específica do programa (peça 53) , a partir de consulta à base de dados do Banco do Brasil S/A, custodiada pelo TCU por meio de acordo de cooperação, uma vez que o extrato inserido pelo FNDE (peça 8) apresenta a ausência de lançamentos de diversas transferências ocorridas em 14/12/2011.
30.	Feitas essas considerações, constata-se que o responsável encaminhou uma série de documentos (peça 37) que, conjugados com os lançamentos registrados no extrato da conta específica do programa (peça 53) , foi possível construir a tabela constante do Anexo a essa instrução.
31.	Dessa análise, foi possível verificar uma correlação entre quase todos os documentos de despesa enviados e os lançamentos em extrato bancário, bem como todos os documentos de despesa fazem referência à aquisição de gêneros alimentícios para a 'merenda escolar'.
32.	Verificou-se que não foi encaminhado qualquer documento referente à transferência realizada em 1º/12/2011, em favor de José Paulo Costa Araújo, no valor de R$ 7.956,00 (peça 53, p. 4) e, em relação à transferência realizada em 23/12/2011, em favor de Maria Domingas da Silva Oliveira, no valor de R$ 960,00 (peça 53, p. 4) , houve a comprovação parcial com o envio apenas da nota fiscal 52135, no valor de R$ 480,00 (peça 37, p. 190) .
33.	Com relação às constatações no aspecto técnico da execução do PNAE/2011, verifica-se que o Parecer 3305/2020 (peça 51) apenas indicou a ausência de informações, o que significa dizer que as impropriedades ali relacionadas podem ou não ter ocorrido.
34.	Caso tenham ocorrido, a maioria dos apontamentos se referem a impropriedades que não são geradoras de prejuízo ao erário, e aquelas que poderiam acarretar em dano são de difícil apuração, e com certeza não implicariam em glosa integral das despesas, como entendeu o FNDE.
35.	Dessa forma, da análise até aqui empreendida, ficou confirmada a não comprovação da boa e regular aplicação dos recursos do PNAE/2011 para as despesas ocorridas em 1º/12/2011, no valor de R$ 7.956,00, e em 23/12/2011, no valor de R$ 480,00.
36.	Feitas essas considerações acerca da análise da prestação de contas intempestiva do PNAE/2011, passase ao exame das alegações de defesa apresentadas pelo responsável (peça 37) :
36.1. Manifestação do responsável (peça 37, p. 1-2) :
36.1.1. O responsável alega a ocorrência da prescrição, tendo em vista o decurso do prazo de mais de 5 anos entre a data que deveria ser realizada a prestação de contas e a instauração da tomada de contas especial.
36.2 Análise da manifestação do responsável:
36.2.1. A questão da prescritibilidade das ações de ressarcimento por danos causados ao Erário foi objeto de incidente de uniformização de jurisprudência suscitado no âmbito desta Corte de Contas, o qual foi julgado pelo Acórdão 2709/2008-TCU-Plenário, Relator Ministro Benjamin Zymler (TC Processo 005.378/2000-2) . Por meio desse decisum, firmou-se o entendimento segundo o qual são imprescritíveis as ações de ressarcimento por prejuízos gerados ao Erário, em consonância com posicionamento do Plenário do Supremo Tribunal Federal, exarado em sede de Mandado de Segurança (MS 26.210-9/DF, Relator Ministro Ricardo Lewandowski) . Segue trecho do referido Acórdão:
'9.1. deixar assente no âmbito desta Corte que o art. 37 da Constituição Federal conduz ao entendimento de que as ações de ressarcimento movidas pelo Estado contra os agentes causadores de danos ao erário são imprescritíveis, ressalvando a possibilidade de dispensa de instauração de tomada de contas especial prevista no §4º do art. 5º da IN TCU nº 56/2007 [vigente à época; sucedida pela IN TCU nº 71/2012];
36.2.2. O instituto da prescrição nos processos do TCU obedece ao art. 37, § 5º, da Constituição Federal, no tocante ao ressarcimento do prejuízo ao erário, e ao art. 205, da Lei 10.406/2002 (Código Civil) , no que se refere à pretensão punitiva. Assim, quanto ao débito, a ação ressarcitória é imprescritível, e quanto à aplicação de sanções, ela prescreve em dez anos, a contar da data de ocorrência das irregularidades (Acórdão 374/2017-TCU-Plenário, Relator Ministro Bruno Dantas) .
36.2.3. Não se aplica, ao caso concreto (pretensão de ressarcimento ao erário fundada em ilícito administrativo) , a decisão do Pleno do STF, no julgamento do Recurso Extraordinário 669.069/MG, de relatoria do Ministro Teori Zavascki, que fixou a seguinte tese: 'É prescritível a ação de reparação de danos à Fazenda Pública decorrente de ilícito civil' (acórdão lavrado em 3/2/2016) .
36.2.4. Conforme os esclarecimentos do Ministro Benjamin Zymler, consignados no voto que fundamentou o Acórdão 15686/2018-TCU-Primeira Câmara, 'Embora os membros da Corte Suprema tenham debatido a aplicação do art. 37, § 5º, da CF às ações de improbidade administrativa, a questão não foi resolvida pelo Colegiado do STF, que optou em enfrentar apenas a prescritibilidade de ilícito civil, como o ocorrido em acidente de trânsito, que era o caso concreto que subsidiou a Repercussão Geral 666'.
36.2.5. Ainda sobre o tema, no julgamento do Recurso Extraordinário (RE) 852475, com repercussão geral reconhecida (tema 897: prescritibilidade da pretensão de ressarcimento ao erário em face de agentes públicos por ato de improbidade administrativa) , o Plenário do Supremo Tribunal Federal (STF) , por maioria de votos, reconheceu a imprescritibilidade de ações de ressarcimento de danos ao erário decorrentes de ato doloso de improbidade administrativa. O caso representativo da controvérsia foi o RE 852475, julgado na Sessão de 8/8/2018.
36.2.6. No tocante ao entendimento proferido pelo Supremo Tribunal Federal, no julgamento recente do RE 636.886 (tema 899) , a respeito da prescritibilidade da pretensão de ressarcimento ao erário com base em decisão de tribunal de contas, cabe assinalar que a decisão do STF alcança tão somente a fase judicial de execução do título extrajudicial, não atingindo os processos de controle externo em trâmite no TCU, conforme orientação sufragada pelo Acórdão 6589/2020-TCU-Segunda Câmara, da relatoria do Ministro Raimundo Carreiro. Aliás, da ementa do julgado do STF constou o seguinte:
'A pretensão de ressarcimento ao erário em face de agentes públicos reconhecida em acórdão de Tribunal de Contas prescreve na forma da Lei 6.830/1980 (Lei de Execução Fiscal) .'
36.2.7. Portanto, até o trânsito em julgado do acórdão condenatório do TCU, permanece imprescritível a pretensão de ressarcimento ao erário decorrente da instauração da tomada de contas especial, conforme Enunciado da Súmula 282 do TCU ('As ações de ressarcimento movidas pelo Estado contra os agentes causadores de danos ao erário são imprescritíveis') .
36.2.8. Dessa forma, rejeitam-se as alegações de defesa apresentadas.
363. Manifestação do responsável (peça 37, p. 2-4) :
36.3.1. O responsável alega que, para a configuração de ilícito administrativo, é necessária a ocorrência do elemento subjetivo do agente para a caracterização da conduta ímproba, por expressa disposição legal, o que não ocorreu no caso em exame.
36.2.3. Afirma que o prazo da prestação de contas do PNAE/2011 findou após o seu mandato, ficando ele impossibilitado de prestar contas, pois deveria ser feito por meio eletrônico, com acesso restrito à administração que se iniciou em 2013.
36.3.3. Esclarece que o acesso ao Sistema de Gestão de Prestação de Contas (SIGPC) se faz apenas mediante senha com dados da gestão à época do término do prazo para prestação de contas.
36.3.4. Alega que a incumbência para a prestação de contas do PNAE/2011 era do seu sucessor, que assumiu o comando do município de Icatu/MA, em 1º/1/2013.
36.3.5. Por fim, afirma que os recursos foram devidamente aplicados, não havendo qualquer enriquecimento ilícito, muito menos qualquer dano ao erário, conforme documentos que enviou a título de prestação de contas.
36.4. Análise da manifestação do responsável:
36.4.1. Assiste razão ao responsável quando afirma que a responsabilidade primária pela apresentação da prestação de contas do PNAE/2011 era do Sr. José Ribamar Moreira Gonçalves, prefeito que assumiu a gestão do município de Icatu/MA, a partir de 1º/1/2013, uma vez que o prazo final para cumprimento desse dever encerrou-se no mandato deste, em 30/4/2013.
36.4.2. Entretanto, o responsável não demonstrou que disponibilizou as condições materiais mínimas e necessárias para que o seu sucessor pudesse prestar contas do PNAE/2011, conduta que lhe era esperada por ocasião da transição dos mandatos.
36.4.3. Em contraposição, o prefeito sucessor adotou providências no sentido de que estava impossibilitado de cumprir com esse dever. Mediante o Ofício 113/2013 (peça 18, p. 5-7) , comunicou ao FNDE que o responsável não havia deixado documento que o possibilitasse a processar e enviar as prestações de contas do PNAE/2011 e PNAE/2012.
36.4.4 Ademais, o prefeito sucessor ingressou com representação criminal, junto ao Ministério Público Federal (peça 18, p. 9-12) , em face do ora responsável não ter deixado documento relativo às prestações de contas do PNAE/2011 e PNAE/2012.
36.4.5. Tais providências adotadas pelo prefeito sucessor foram acolhidas pelo FNDE para excluir a sua responsabilidade pelo débito apurado no presente processo.
36.4.6. Nesse ponto, cumpre observar que o Tribunal construiu o entendimento de que o sucessor poderá ficar isento de responsabilidade, por omissão no dever de prestar contas de verbas geridas pela administração anterior, se demonstrar a adoção de medidas visando ao resguardo do patrimônio público contra o antigo gestor, seja por meio de solicitação de instauração de TCE, de ação civil pública, de representação ao Ministério Público ou de qualquer outra providência reconhecidamente capaz de buscar o ressarcimento ao erário (Acórdão 3642/2012-TCU-Segunda Câmara, Relator Ministro Raimundo Carreiro; Acórdão 6295/2010-TCU-Primeira Câmara, Relator Ministro Augusto Nardes; Acórdão 1313/2010-TCU-Primeira Câmara, Relator Ministro Augusto Nardes; Acórdão 1080/2010-TCU-Segunda Câmara, Relator Ministro Augusto Sherman) .
36.4.7. Por outro lado, o responsável possuía todas as condições para prestar contas do PNAE/2011, conforme documentação que encaminhou e que foi objeto de análise, conforme itens 28 a 32, desta instrução, e muito provavelmente também tinha condições de disponibilizar esses mesmos documentos à gestão que o sucedeu, a partir de 1º/1/2013, situação que não ficou demonstrada nos autos.
36.4.8. Censurável a conduta do gestor que assim procede ao não disponibilizar a documentação necessária para prestação de contas pelo sucessor, pois fez movimentar desnecessariamente a máquina administrativa, despendendo recursos humanos e materiais no âmbito do FNDE, da Controladoria-Geral da União e do Tribunal de Contas da União.
36.4.9. Sobre o assunto, oportuno mencionar fragmento do Voto do Ministro Raimundo Carreiro, condutor do Acórdão 4460/2011-TCU-Segunda Câmara, in verbis (grifamos) :
'Logo, na medida em que sua omissão ensejou a movimentação de toda a máquina administrativa no âmbito interno e externo, imperioso que seja apenada, pois constitui conduta grave, além de violar a Constituição Federal, a Lei nº 8.443/92 e o próprio convênio que geriu.'
36.4.10. Por fim, quanto à documentação que foi encaminhada pelo responsável e que foi objeto de análise pelo FNDE e na presente instrução (itens 28 a 32) , restou comprovada boa parte dos recursos executados no âmbito do PNAE/2011, permanecendo como débito as despesas ocorridas em 1º/12/2011, no valor de R$ 7.956,00, e em 23/12/2011, no valor de R$ 480,00, em razão do não encaminhamento das respectivas documentações comprobatórias.
36.4.11. Dessa forma, acolhem-se parcialmente as alegações de defesa apresentadas.
37. Promovido o exame das alegações de defesa e realizada a análise da documentação apresentada a título de prestação de contas intempestiva do PNAE/2011, constata-se que o responsável Juarez Alves Lima não comprovou a boa e regular aplicação de parte dos recursos federais repassados ao município de Icatu/MA, no âmbito do Programa Nacional de Alimentação Escolar (PNAE) , no exercício de 2011.
38.	Assim, devem suas contas serem julgadas irregulares, condenandoo ao débito apurado e aplicando-lhe a multa prevista no art. 57, da Lei 8.443/1992.
CONCLUSÃO
39.	Em face da análise promovida na seção 'Exame Técnico', verifica-se que o responsável Juarez Alves Lima não logrou comprovar a boa e regular aplicação integral dos recursos. Ademais, inexistem nos autos elementos que demonstrem a boa-fé do responsável ou a ocorrência de outras excludentes de culpabilidade.
40.	Dessa forma, identificado dano ao erário, devese instaurar e julgar o processo de tomada de contas especial para responsabilizar seus agentes causadores, respeitando o direito ao contraditório e à ampla defesa, independentemente de quando ocorreram os atos impugnados.
41.	Observa-se que, não obstante a conduta do Sr. Delmar Barros da Silveira Sobrinho tenha concorrido decisivamente para a caracterização da omissão, porque não cumpriu com sua obrigação de disponibilizar as condições materiais mínimas e necessárias para que o seu sucessor pudesse apresentar a prestação de contas, fato é que o vencimento do prazo para essa prestação recaiu no mandato seguinte (em 30/4/2013) , quando já não estava mais à frente da administração municipal, razão por que o gestor deve ser responsabilizado, haja vista o teor da audiência e citação acima referidas, com fundamento no art. 16, inciso III, alíneas 'b' e 'c', da Lei 8.443/1992.
42.	Ressalta-se, ainda, que, segundo a Jurisprudência do TCU, nos casos em que o responsável tenha sido citado por omissão no dever de prestar contas e venha a apresentar a reclamada prestação de contas, mas na análise das alegações de defesa sejam constatadas irregularidades que caracterizam dano ao erário, não é necessária a renovação da citação se: i) no ofício citatório estiver expressamente consignado que o débito decorre da não comprovação da boa e regular aplicação dos recursos geridos; e ii) o valor do dano apurado ao final não seja superior àquele que constou da citação. No caso concreto, foram atendidas essas duas condicionantes apontadas no Acórdão 2050/2016-TCU-Segunda Câmara, Relator Ministro Marcos Bemquerer.
43.	Verifica-se também que não houve a prescrição da pretensão punitiva, conforme análise já realizada.
44.	Tendo em vista que não constam dos autos elementos que permitam reconhecer a boa-fé do responsável, sugere-se que as suas contas sejam julgadas irregulares, nos termos do art. 202, § 6º, do Regimento Interno do TCU, com a imputação do débito atualizado monetariamente e acrescido de juros de mora, nos termos do art. 202, §1º, do Regimento Interno do TCU, descontado o valor eventualmente recolhido, com a aplicação da multa prevista no art. 57, da Lei 8.443/1992.
PROPOSTA DE ENCAMINHAMENTO
45.	Diante do exposto, submetem-se os autos à consideração do Relator, propondo, com fundamento no art. 10, § 1º, e 11, da Lei 8.443/1992, c/c o art. 157, do RI/TCU:
46.	Diante do exposto, submetemos os autos à consideração superior, propondo ao Tribunal:
a)	julgar irregulares, nos termos dos arts. 1º, inciso I, 16, inciso III, alíneas 'b' e 'c', da Lei 8.443/1992, c/c os arts. 19 e 23, inciso III, da mesma Lei, as contas do responsável Juarez Alves Lima (CPF XXX.050.733-XX) , condenando-o ao pagamento das importâncias a seguir especificadas, atualizadas monetariamente e acrescidas dos juros de mora, calculadas a partir das datas discriminadas até a data da efetiva quitação do débito, fixando-lhe o prazo de quinze dias, para que comprove, perante o Tribunal, o recolhimento das referidas quantias aos cofres do Fundo Nacional de Desenvolvimento da Educação, nos termos do art. 23, inciso III, alínea 'a', da citada lei, c/c o art. 214, inciso III, alínea 'a', do Regimento Interno do TCU.  
Débitos relacionados ao responsável Juarez Alves Lima (CPF XXX.050.733-XX) :
	Data de ocorrência
	Valor histórico (R$) 

	1º/12/2011
	7.956,00

	23/12/2011
	480,00

Valor atualizado do débito (com juros) , em 20/8/2020: R$ 14.908,07
b)	aplicar ao responsável Juarez Alves Lima (CPF XXX.050.733-XX) , a multa prevista no art. 57, da Lei 8.443/1992, c/c o art. 267, do Regimento Interno do TCU, fixando-lhe o prazo de quinze dias, a contar da notificação, para que comprove, perante o Tribunal (art. 214, inciso III, alínea 'a', do Regimento Interno do TCU) , o recolhimento da dívida aos cofres do Tesouro Nacional, atualizada monetariamente desde a data do acórdão que vier a ser proferido por este Tribunal até a do efetivo recolhimento, se paga após o vencimento, na forma da legislação em vigor;
c) 	autorizar, desde logo, a cobrança judicial das dívidas, caso não atendida a notificação, na forma do disposto no art. 28, inciso II, da Lei 8.443/1992;
d)	autorizar também, desde logo, se requerido, com fundamento no art. 26, da Lei 8.443/1992, c/c o art. 217, §§ 1º e 2º, do Regimento Interno do TCU, o parcelamento das dívidas em até 36 parcelas, incidindo, sobre cada parcela, corrigida monetariamente, os correspondentes acréscimos legais, fixando-lhe o prazo de quinze dias, a contar do recebimento da notificação, para comprovar, perante o Tribunal, o recolhimento da primeira parcela, e de trinta dias, a contar da parcela anterior, para comprovar o recolhimento das demais parcelas, devendo incidir, sobre cada valor mensal, atualizado monetariamente, os juros de mora devidos, no caso do débito, na forma prevista na legislação em vigor, alertando o responsável de que a falta de comprovação do recolhimento de qualquer parcela importará o vencimento antecipado do saldo devedor, nos termos do § 2º do art. 217 do Regimento Interno deste Tribunal; 
e)	enviar cópia do Acórdão a ser prolatado, bem como do Relatório e do Voto que o fundamentarem à Procuradoria da República no Estado do Maranhão, nos termos do § 3º do art. 16 da Lei 8.443/1992, c/c o § 7º do art. 209 do Regimento Interno/TCU, para adoção das medidas cabíveis; e
f)	enviar cópia do Acórdão que vier a ser proferido ao Fundo Nacional de Desenvolvimento da Educação e ao responsável, para ciência, informando que a presente deliberação, acompanhada do Relatório e do Voto que a fundamenta, está disponível para a consulta no endereço www.tcu.gov.br/acordaos, além de esclarecer que, caso requerido, o TCU poderá fornecer sem custos as correspondentes cópias, de forma impressa."
O Ministério Público junto a este Tribunal (MP/TCU) , representado pelo procurador Rodrigo de Medeiros de Lima, concordou com as propostas da unidade instrutiva, ressaltando a não ocorrência da prescrição da pretensão de ressarcimento alegada pelo responsável (peça 58) :
" (...) 
6.	Considerando que o responsável aventou a ocorrência de prescrição, tendo em vista o decurso do prazo de mais de 5 anos entre a data que deveria ser realizada a prestação de contas e a instauração da tomada de contas especial (peça 37, p. 1-2) , faz-se necessário promover o exame de sua eventual incidência.
7.	Ao julgar o mérito do Tema 899 de repercussão geral, tendo como leading case o RE 636.886, no qual se discutia o alcance da regra estabelecida no art. 37, § 5º, da Constituição Federal, relativamente a pretensões executórias fundadas em decisões condenatórias de Tribunal de Contas, foi fixada a seguinte tese, nos termos do voto do Ministro Alexandre de Moraes, relator do RE, cujo entendimento foi seguido pelos demais ministros da Corte Suprema[footnoteRef:2]: 'É prescritível a pretensão de ressarcimento ao erário fundada em decisão de Tribunal de Contas'. [2:  Os Ministros Roberto Barroso e Gilmar Mendes acompanharam o Relator com ressalvas.] 
8.	A partir da leitura do voto proferido pelo Ministro Alexandre de Moraes, este membro do Ministério Público compreende que a decisão do STF não trata diretamente do andamento de TCEs no âmbito da Corte de Contas. Há que se diferenciar o âmbito de atuação do TCU - que representa, no raciocínio ora apresentado, os demais Tribunais de Contas de todas as esferas de governo - dos demais órgãos estatais que, após a formação do título executivo extrajudicial, exercerão a pretensão executória em juízo, como a Advocacia-Geral da União (AGU) (responsável pela cobrança de multas e débitos a serem recolhidos aos cofres da União, bem como de autarquias e fundações públicas federais) e os órgãos jurídicos próprios de entidades da Administração indireta que deles dispõem (a exemplo das sociedades de economia mista, empresas públicas e conselhos de classe) .
9.	De todo modo, é possível constatar, à vista dos votos consignados no referido julgamento, que a interpretação conferida pela Corte Suprema à matéria constitucional, quanto à inteligência do art. 37, § 5º, da Constituição Federal[footnoteRef:3], é a da prescritibilidade, como regra, da pretensão de ressarcimento ao erário. Segundo constou do item 2 da ementa do acórdão, somente seriam imprescritíveis 'as ações de ressarcimento ao erário fundadas na prática de ato de improbidade administrativa doloso tipificado na Lei de Improbidade Administrativa - Lei 8.429/1992' (grifo nosso) , conforme tese anteriormente definida na apreciação do Tema 897[footnoteRef:4]. [3:  Constituição Federal:"Art. 37 omissis (...) § 5º A lei estabelecerá os prazos de prescrição para ilícitos praticados por qualquer agente, servidor ou não, que causem prejuízos ao erário, ressalvadas as respectivas ações de ressarcimento." (grifo nosso) ]  [4:  "São imprescritíveis as ações de ressarcimento ao erário fundadas na prática de ato doloso tipificado na Lei de Improbidade Administrativa."] 
10.	O prazo prescricional quinquenal adotado pelo Ministro Alexandre de Moraes, no julgamento do RE 636.886, por sua vez, guarda relação mais específica com a execução judicial de dívida ativa e decorre da aplicação da legislação federal infraconstitucional ao caso concreto sob análise pelo STF, extrapolando, assim, a matéria constitucional ali apreciada sob a sistemática da repercussão geral, não se revestindo do mesmo alcance ultra partes. Ademais, à vista dos demais votos lançados, observa-se que não há sequer uma opinião jurídica uníssona entre os ministros daquela Corte a respeito do cômputo do prazo de prescrição no âmbito do controle externo.
11.	O processo de contas, de caráter não judicial, não se confunde com a execução judicial que pode ser deflagrada a partir do título executivo extrajudicial caracterizado pela decisão proferida pelo Tribunal de Contas, não podendo lhe ser transpostas, sem qualquer ponderação, as regras de prescrição que se aplicam à segunda.
12.	Nesse sentido, ainda que nos pareça necessária a adequação da jurisprudência do TCU à tese fixada pelo STF no Tema 899, no sentido de incorporar o entendimento da prescritibilidade da pretensão ressarcitória, em revisão do entendimento consagrado na Súmula TCU 282[footnoteRef:5], não nos parece adequada a pronta transposição do prazo prescricional aplicado pelo Ministro Alexandre de Morais, naquele caso concreto, à execução judicial, para a pretensão condenatória exercida por meio do processo de contas. [5:  "As ações de ressarcimento movidas pelo Estado contra os agentes causadores de danos ao era¿rio sa¿o [em quaisquer casos] imprescritíveis."] 
13.	Assim, em coerência com o entendimento consolidado da Corte de Contas quanto à incidência do prazo geral de prescrição do art. 205 do Código Civil[footnoteRef:6], de dez anos, à falta de norma específica, às sanções de sua competência, entendemos que o mesmo pode ser estendido, pelas mesmas razões, para a pretensão condenatória de fins ressarcitórios exercida no âmbito do processo de contas. [6:  Acórdão 1441/2016-TCU-Plenário.] 
14.	No caso em exame, considerando que a irregularidade é a não comprovação da boa e regular aplicação dos recursos repassados no âmbito do PNAE, durante o ano de 2011, e que o ato ordinatório da citação do responsável foi emitido em 5/2/2020 (peça 32) , verifica-se que não decorreram dez anos entre as datas mencionadas. Portanto, com a interrupção do curso do prazo prescricional, conclui-se pela não ocorrência da prescrição da pretensão de ressarcimento.
15.	Desse modo, este representante do Ministério Público manifesta-se de acordo com a proposta formulada pela Unidade Técnica (peças 55-57) ."
É o relatório.

Irapoã Suzuki de Almeida Eloi (OAB/MA 8.853), representando Juarez Alvez Lima.

Procurador Rodrigo Medeiros de Lima.

TOMADA DE CONTAS ESPECIAL. FNDE. REPASSE AUTOMÁTICO. PNAE 2011. OMISSÃO DA PRESTAÇÃO DE CONTAS. RESPONSABILIZAÇÃO DO PREFEITO GESTOR DOS RECURSOS. EXCLUSÃO DO GESTOR SUCESSOR. CITAÇÃO. AUDIÊNCIA. APRESENTAÇÃO INTEMPESTIVA DA PRESTAÇÃO DE CONTAS. ANÁLISE DO CONCEDENTE. AUSÊNCIA DE INFORMAÇÕES GERENCIAIS DO PROGRAMA E DO PARECER DO CONSELHO DE CONTROLE SOCIAL. ELISÃO DO DÉBITO. CONTAS REGULARES COM RESSALVAS. COMUNICAÇÕES.

TOMADA DE CONTAS ESPECIAL (TCE)

Secretaria de Controle Externo de Tomada de Contas Especial (Secex-TCE).

O Fundo Nacional de Desenvolvimento da Educação (FNDE) instaurou este processo de tomada de contas especial (TCE) em que foi responsabilizado o Sr. Juarez Alves Lima, na condição de ex-prefeito do município de Icatu/MA (gestão 2009-2012) , em decorrência da omissão no dever de prestar contas dos recursos federais repassados para ações do Programa Nacional de Alimentação Escolar (Pnae) , no exercício de 2011.
Em 2011, foi repassado ao município o montante de R$ 519.000,00 para ser aplicado em ações do Pnae, tendo o prazo para a inclusão (apresentação) da prestação de contas, por meio do sistema SiGPC do FNDE, expirado em 30/4/2013.
O FNDE expediu notificações, solicitando o registro da prestação de contas ao Sr. Juarez Alvez Lima (gestor dos recursos) e ao Sr. José Ribamar Moreira Gonçalves (sucessor, em cujo mandato finalizava o prazo para prestar contas) (peças 9-12) . 
O Sr. Juarez não apresentou resposta à notificação, tampouco restituiu os valores cobrados pela ausência da prestação de contas. Já o Sr. José Ribamar informou que não localizou na prefeitura documentos para processar e enviar as prestações de contas do Pnae (2011 e 2012[footnoteRef:2]) e ingressou com representações junto ao Ministério Público Federal com vistas ao resguardo do patrimônio público, tendo por efeito a suspensão da inadimplência do município e a exclusão de sua responsabilidade do processo, com base no parecer da PGF/FNDE 767/2008 (peça 18) . [2:  O FNDE também instaurou processo de TCE pela omissão no dever de prestar contas do Pnae/2012 (TC Processo 040.915/2019-0) .] 
Dessa forma, consoante consta do relatório do tomador de contas especial 524/2018 (peça 21) , o FNDE instaurou a presente TCE por omissão da prestação de contas dos recursos federais transferidos ao Pnae/2011, imputou responsabilidade ao Sr. Juarez Alves Lima e quantificou o dano pelo total dos recursos federais transferidos nesse exercício. 
A Controladoria-Geral da União (CGU) e o ministro supervisor emitiram os correspondentes parecer e pronunciamento (peças 23 a 26) . 
Neste Tribunal, o Sr. Juarez Alves Lima foi chamado ao processo em citação e audiência em decorrência da não comprovação da boa e regular aplicação dos recursos federais repassados ao município de Icatu/MA, em face da omissão no dever de prestar de contas da aplicação dos recursos do Pnae/2011 e da não disponibilização das condições materiais necessárias para que o seu sucessor pudesse apresentá-la, cujo prazo encerrou-se em 30/4/2013.
A Secretaria de Controle Externo de Tomada de Contas Especial (Secex-TCE) promoveu diligência ao FNDE com a finalidade de emitir parecer técnico sobre a documentação encaminhada pelo responsável, a título de prestação de contas e em resposta à citação/audiência.
O FNDE enviou o parecer 3305/2020 e a nota técnica 1937097/2020 (peça 51 e 52) , por meio dos quais a autarquia concedente manifesta-se pela insuficiência da documentação apresentada para fins de prestação de contas das ações do PNAE, sobretudo pela ausência do parecer conclusivo do conselho de controle social, e concluiu pela não aprovação técnica da execução do programa.
A despeito disso, a Secex-TCE, com fundamento na jurisprudência desta Corte, pondera que as constatações do FNDE no aspecto técnico da execução do programa apenas indicaram ausência de informações e que "há que se verificar se a defesa apresentada pelo responsável contempla documentos que possam atestar a boa e regular aplicação dos recursos do Pnae/2011". 
A par do exame dos documentos apresentados pelo responsável, destaco as seguintes conclusões da unidade instrutiva (peça 55) :
"34.	Caso tenham ocorrido, a maioria dos apontamentos se referem a impropriedades que não são geradoras de prejuízo ao erário, e aquelas que poderiam acarretar em dano são de difícil apuração, e com certeza não implicariam em glosa integral das despesas, como entendeu o FNDE.
 (...) 
36.4.7. Por outro lado, o responsável possuía todas as condições para prestar contas do PNAE/2011, conforme documentação que encaminhou e que foi objeto de análise, conforme itens 28 a 32, desta instrução, e muito provavelmente também tinha condições de disponibilizar esses mesmos documentos à gestão que o sucedeu, a partir de 1º/1/2013, situação que não ficou demonstrada nos autos.
 (...) 
36.4.10. Por fim, quanto à documentação que foi encaminhada pelo responsável e que foi objeto de análise pelo FNDE e na presente instrução (itens 28 a 32) , restou comprovada boa parte dos recursos executados no âmbito do PNAE/2011, permanecendo como débito as despesas ocorridas em 1º/12/2011, no valor de R$ 7.956,00, e em 23/12/2011, no valor de R$ 480,00, em razão do não encaminhamento das respectivas documentações comprobatórias."
Desse modo, no essencial, a Secex-TCE propõe julgar irregulares as contas do responsável, condenar-lhe ao pagamento do débito remanescente apurado no processo e aplicar-lhe multa.
O Ministério Público de Contas (MP/TCU) , representado pelo procurador Rodrigo de Medeiros de Lima, concordou com as propostas da unidade instrutiva (peça 58) .
II
Concordo com a unidade instrutiva de que a ausência do parecer do Conselho de Controle Social sobre a prestação de contas, por si só, não representa irregularidade de que possa resultar imputação de dano ao erário. Consoante comunicado do FNDE, houve alteração da sistemática de apresentação da prestação de contas dos programas educacionais dos exercícios de 2011 e 2012, inclusive do Pnae, que passou a ser realizada de forma eletrônica[footnoteRef:3] no Sistema de Gestão de Prestação de Contas (SiGPC) , com data estendida até 30/4/2013. Essa modificação também refletiu nos procedimentos a cargo dos conselhos sociais: [3:  (http://www.fnde.gov.biletiquetasatem/4149-fnde-prorroga-prazopara-envio-de-presta%C3%A7%C3%B5es-de-contas) .] 
"No caso dos programas de alimentação e transporte escolar, as contas dos municípios deverão ser analisadas inicialmente por conselheiros de controle social. Eles terão até dia 14 de junho de 2013 para registrarem seus pareceres, aprovando ou não as contas, no Sistema de Gestão de Conselhos (Sigecon) ."
Com efeito, a ausência do parecer do Conselho de Controle Social sobre a prestação de contas do Pnae/2011 não pode ser imputada ao responsável, pois tal providência não estava na esfera de sua atuação, conforme consta do comunicado do FNDE.
Diante do contexto deste processo, é relevante consignar que o envio pelo gestor de comprovantes físicos/documentais das despesas elegíveis ao programa, a título de prestação de contas, merece ser examinada e sopesada em razão da ausência de inserções em sistemas de prestações de contas eletrônica, consubstanciadas no preenchimento de formulários e relatórios no SiGPC do FNDE, por impossibilidade de seu registro.
Assim, igualmente, estou de acordo com as conclusões da Secex-TCE de que a partir da documentação enviada pelo responsável restou comprovada a maior parte das despesas do Pnae/2011. No entanto, em referência aos valores de R$ 7.956,00 e R$ 480,00, que a Secex-TCE considerou como débito remanescente por falta da documentação comprobatória, ressalto que o exame do FNDE não impugnou tais valores, cabendo as ponderações que faço a seguir. 
Examinando os diversos comprovantes das despesas afetas ao Pnae/2011, constata-se que há pagamentos, em 1º/12/2011, para três fornecedores diferentes de carne bovina, nos valores individuais de R$ 7.956,00, todos com suporte documental: notas de empenho, processos de pagamento orçamentário, comprovantes de transferências e as respectivas notas fiscais (peça 37) .
Quanto ao valor de R$ 480,00, de fato, foi pago, em 23/12/2011, à  fornecedora de frutas (acerola) o valor de R$ 960,00, porém, nos autos constou apenas um comprovante fiscal, no valor de R$ 480,00 (nota fiscal 52135) , sendo que o processo orçamentário e a nota de liquidação atestada pelo secretário de fazenda e pelo coordenador da merenda escolar do município fazem referência a duas notas fiscais: 52123 e 52135, que totalizam R$ 960,00. 
Não obstante, considero tratar-se de uma impropriedade e sem prejuízo ao nexo de causalidade financeira e finalística do Pnae, tendo em vista que a despesa foi lastreada por nota de empenho, processo orçamentário, extrato bancário e nota de liquidação (peça 37, p. 187-191) . Para corroborar, cito o seguinte enunciado da jurisprudência deste Tribunal, constituído a partir do Acórdão 5266/2018-TCU-Primeira Câmara, de minha relatoria.
"A ausência das notas fiscais comprobatórias do pagamento das despesas constantes na prestação de contas pode ser relevada, excepcionalmente, diante da comprovação do emprego dos recursos no objeto conveniado, com fundamento no princípio da verdade material"
Ademais, como demonstrei, o atesto da liquidação e a ordenação da despesa não foi da responsabilidade do ex-prefeito.
Comprovadas as despesas, restaria avaliar a intempestividade da apresentação da prestação de contas. Nesse ponto, destaco que a única notificação válida do FNDE, dirigida ao Sr. Juarez Alves Lima, para a remessa da prestação de contas do Pnae/2011, data de 6/6/2017 (peças 11 e 12) .
Acrescento que, diante da alteração da sistemática das prestações de contas dos programas educacionais do FNDE referentes aos anos de 2011 e 2012, que passaram a ser apresentadas de forma eletrônica no sistema SiGPC (prazo adiado para 30/4/2013) , e da transição de mandatos dos gestores nesse período, com o envio da senha de acesso para os prefeitos que assumiram em 2013, não era mais possível a um ex-prefeito registrar no referido sistema as prestações de contas, providência essa que caberia ao gestor sucessor. Assim, considero justificada a intempestividade do envio dos comprovantes da aplicação dos recursos.
Outrossim, em vista dos documentos apresentados pelo Sr. Juarez Alves Lima, a título de prestação de contas, com fundamento no art. 9-B da IN TCU 71/2012[footnoteRef:4], caberia perquirir a veracidade do argumento do Sr. José Ribamar Moreira Gonçalves, de que não encontrou nos arquivos da prefeitura documentos para processar e enviar a prestação de contas pendente no FNDE, razão que levou à audiência do prefeito aqui responsabilizado. [4:  "Art. 9.B. Quando o peri¿odo de gesta¿o integral dos recursos na¿o coincidir com o mandato em que ocorrer o vencimento da prestac¿a¿o de contas, havendo du¿vidas sobre quem deu causa a¿ omissa¿o, antecessor e sucessor sera¿o notificados para recolher o débito, prestar contas ou apresentar justificativas sobre a omissão, o primeiro por supostamente na¿o ter deixado a documentac¿a¿o necessa¿ria para que o sucessor pudesse prestar contas e o segundo por ter descumprido o dever de apresentar a prestação de contas no prazo devido. (AC) (Instrução Normativa-TCU nº 88, de 9/9/2020) . Para¿grafo u¿nico. O sucessor podera¿ se eximir da responsabilidade sobre a omissão se, cumulativamente, demonstrar a adoc¿a¿o de medida legal de resguardo ao patrimo¿nio pu¿blico e apresentar justificativas que demonstrem a impossibilidade de prestar contas no prazo legal, acompanhadas de elementos comprobato¿rios das ac¿o¿es concretas adotadas para reunir a documentac¿a¿o referente a¿s contas. (AC) (Instrução Normativa-TCU nº 88, de 9/9/2020) "] 
Todavia, devido a atual fase deste processo, o longo decurso de tempo de seu fato gerador e a não inclusão do prefeito sucessor na relação processual, tal medida não se coadunaria com os princípios do contraditório e da celeridade processual.
Nesse contexto, cabe acolher as alegações de defesa e considerar elidido o débito imputado ao Sr. Juarez Alves Lima nestes autos, julgando suas contas especiais regulares com ressalvas, relativamente à ausência de informações gerenciais sobre a alimentação escolar do município de Icatu/MA no ano de 2011.
	Ante o exposto, manifesto-me pela aprovação do acórdão que ora submeto à apreciação deste Colegiado.
	TCU, Sala das Sessões Ministro Luciano Brandão Alves de Souza, em 20 de abril de 2021.
Weder de Oliveira
Relator